【裁判字號】    97,訴,960
【裁判日期】    980505
【裁判案由】    就業服務法
【裁判全文】
高雄高等行政法院判決
                                       97年度訴字第960號
                              .
原      告  青華國際有限公司
代  表  人  甲○○
訴訟代理人  洪文佐  律師
複代理人    郭國益  律師
被      告  高雄市政府
代  表  人  乙○    市長
訴訟代理人  丁○○
            丙○○
上列當事人間就業服務法事件，原告不服行政院勞工委員會中華
民國97年10月9日勞訴字第0970020013號訴願決定，提起行政訴
訟，本院判決如下︰
    主  文
訴願決定及原處分超過新臺幣180萬2,000元部分均撤銷。
原告其餘之訴駁回。
訴訟費用由被告負擔二十分之一，餘由原告負擔。
    事實及理由
一、事實概要：
    被告以原告為訴外人即雇主蕭昭華及印尼籍外勞DARNIYAH（
    下稱D君，護照號碼：AA842809）辦理就業服務業務，自民
    國95年3月起至96年8月止，自D君之薪資中以不明名義及保
    證金名義收受規定標準以外之費用，合計新臺幣（下同）18
    萬3,600元，違反就業服務法第40條第5款，依同法第66條第
    1項規定，裁處原告10倍罰鍰計183萬6,000元。原告不服，
    提起訴願，經行政院勞工委員會（下稱勞委會）97年5月6日
    勞訴字第0970004167號訴願決定書撤銷原處分，並請被告於
    2個月內另為適法之處分。嗣經被告依勞委會訴願決定意旨
    重為調查後，以97年6月6日高市府勞三字第0970028780號裁
    處書，仍裁處原告罰鍰183萬6,000元。原告不服，提起訴願
    ，遭決定駁回，遂提起本件行政訴訟。
二、本件原告主張：
（一）D君簽立之「外國人入國工作費用及工資切結書」（下稱
      入國切結書）第4點關於「並未同意任何其他在中華民國
      代為收取之費用」之規定，預為排除法律行為之法律責任
      ，顯違背經濟自由及經濟發展之公共秩序，依民法第72條
      規定，自屬無效。且該條規定與同入國切結書第5點(一)(
      二)(三)規定相互矛盾，並與事實不符。又本件原處分及
      訴願決定引用勞委會基於前揭違背公共秩序之入國切結書
      所為91年10月7日勞職外字第0910205963號函，其處分內
      容自亦違背公共秩序，依行政程序法第111條第5款規定，
      無效。且勞委會前揭函釋，性質上屬「解釋性行政規則」
      ，僅拘束訂定機關、下級機關及屬官，不拘束法院，法官
      審判時仍應依其確信之判斷，依據法律表示合法適當見解
      。
（二）D君入境前親簽之中、印尼文對照授權書，其內容所載之
      「分18月，每月償還新臺幣1萬0,300元」，係包含給付臺
      灣仲介即原告之2年期間服務費、償付國外貸款（含保證
      金）及償還墊借款，此不但是D君入境時已知悉之應付款
      項，且亦載明於D君攜帶入境之「應付款同意書」。而該
      同意書右上角並附有印尼仲介公司在臺灣地區代理人之銀
      行帳戶即臺灣中小企銀北鳳山分行戶名林劉鈺，帳號0000
      0000000。另為免D君對每月之應付款項分項支付之繁瑣等
      原因，原告應收之服務費亦由D君按月一次匯入前揭林劉
      鈺帳戶，原告再與林劉鈺結算，故除服務費外，其餘原告
      均未過問。前揭情形原告於將D君交付雇主時，均有向雇
      主及D君解說，此有利於原告之情形，原處分沒有詳查，
      有違最高行政法院75年判字第309號判例意旨。且原處分
      所指18萬3,600元既係按月匯至印尼仲介公司在臺代理人
      之林劉鈺帳戶，原告並無代收或代扣此筆金額。被告未明
      確指述原告有向D君直接或如何收受規定標準以外之費用
      ，構成就業服務法第40條第5款規定裁罰要件之事證，有
      違明確性原則之要求。
（三）依D君親簽並經其本國驗證之「入國切結書」及「看護工
      所得薪資及應付其它費用計算表」（下稱看護工費用計算
      表），可知D君應繳付而由印尼仲介公司先行墊付之仲介
      費、招募及作業費共4萬9,787元（分15期，每期還4,703
      元)、保證金每期3,000元（共15期）及臺灣仲介3年之服
      務費（第1年每月1,800元、第2年每月1,700元、第3年每
      月1,500元），均是D君同意支付且匯入印尼仲介公司在臺
      代理人之帳戶，此係D君自主處分財產之行為，與原告無
      關。並系爭款項包含於D君入境前簽署之授權書中，自與
      勞委會91年10月7日勞職外字第0910205963號函無牴觸。
      至原告雖有於96年11月22日以D君名義匯款18萬3,600元至
      戶名：SALI、帳號：00000000000號，惟此係原告恐遭被
      告巨額裁罰，所不得不之作為，其乃原告自行墊款匯出，
      自不能與原告是否有收受系爭款項等量齊觀，被告逕認原
      告有收受系爭款項之事實，誠屬率斷。
（四）原告代表人對系爭款項並不知情，已獲檢察官不起訴處分
      在案，有臺灣苗栗地方法院檢察署97年度偵字第5750號及
      98年度偵字第511號、第822號、第524號起訴書為證。且
      依最高行政法院39年判字第2號判例、71年度判字第461號
      判決及勞委會97年5月7日勞訴字第970002628號訴願決定
      意旨，原告既否認有向D君收取規定標準以外之費用18萬
      3,600元，被告若認原告有收取該費用，應由被告舉證。
      退萬步言，縱有積極證據證明原告有收取之情，除扣除原
      告依法得收取之服務費外，其中6,703元×15期之10萬0,5
      45元，有記載於入國切結書內，依勞委會95年9月4日勞職
      外字第950508675號函，原告係有權代收、代扣。另D君係
      於95年2月16日入境，依私立就業服務機構收費項目及金
      額標準第6條規定，原告尚有權預收3期服務費，即應再扣
      除2期之服務費3,400元（1,700元×2期＝3,400元），亦
      即本件據以核算10倍罰鍰之金額應不逾7萬9,655元，非被
      告認定之18萬3,600元等情。並聲明求為判決訴願決定及
      原處分均撤銷。
三、被告則以：
（一）本件原告向D君收取21萬5,400元之事實，有訴外人即雇主
      蕭昭華及D女之談話紀錄、D君之薪資表(即同意書)所列「
      應扣金額」、「保證金」項目及匯款收執聯、保證金3萬
      元收據等為證。然原告得收取之費用僅服務費1項，且本
      件可收取之服務費由事由發生起迄時間計算（95年3月起
      至96年8月止）共18月，共可扣除3萬1,800元(第1年為1,8
      00元共12個月、第2年為1,700元共6個月）。故結算原告
      有收取規定標準以外之費用共18萬3,600元，違反就業服
      務法第40條第5款規定之事實明確。
（二）又原告所稱之授權書，僅明列授權人及訴外人即雇主蕭昭
      華之姓名，此外並無被授權人或第三人之資料，該契約既
      無相對人，自不能作為D君與原告間代理關係之證明。另
      係原告提供林劉鈺之帳戶要求雇主按月匯款，而由林劉鈺
      為原告代表人甲○○之母，其於82年至93年間，多次任職
      於持志集團所屬人力仲介公司，且與甲○○均設籍於同戶
      ，可認渠等為一共同行為結構，亦可證原告主張顯係推卸
      之詞，不足採信。
（三）原告於96年11月22日匯款18萬3,600元至戶名SALI，帳號0
      0000000000之匯款單據，與D君經其輸出國驗證之入國切
      結書所載「來華工作有關借款之償還方式，分15期，每期
      4,703元，債權人為中國信託商業銀行。」顯不相符。且
      中國信託商業銀行亦函復D君於該行並無任何繳款紀錄。
      均顯示與勞委會91年10月7日勞職外字第0910205963號函
      不符，原告之違規事實明確等語，資為抗辯。並聲明求為
      判決駁回原告之訴。
四、本件如事實概要欄所載之事實，業據兩造分別陳明在卷，復
    有被告97年6月6日高市府勞三字第0970028780號裁處書、勞
    委會97年5月6日勞訴字第0970004167號及97年10月9日勞訴
    字第0970020013號訴願決定書附卷可稽，洵堪認定。本件之
    爭點在於原告對D君有無違反就業服務法第40條第5款收取超
    過規定標準費用情事，及超收之金額若干。爰分述如下：
（一）按「私立就業服務機構經營前項就業服務業務得收取費用
      ；其收費項目及金額，由中央主管機關定之。」「私立就
      業服務機構及其從業人員從事就業服務業務，不得有下列
      情事：......五、要求、期約或收受規定標準以外之費用
      ，或其他不正利益。」「違反第40條第5款規定者，按其
      要求、期約或收受超過規定標準之費用或其他不正利益相
      當之金額，處10倍至20倍罰鍰。」就業服務法第35條第2
      項、第40條第5款及第66條第1項分別定有明文。又「（第
      1項）營利就業服務機構接受外國人委任辦理從事本法第
      46條第1項第8款至第10款規定工作之就業服務業務，得向
      外國人收取服務費之金額如下：一、90年11月9日後取得
      入國簽證者：第1年每月不得超過新臺幣1,800元，第2年
      每月不得超過新臺幣1,700元，第3年每月不得超過新臺幣
      1,500元。但曾受聘僱工作2年以上，因聘僱關係終止或聘
      僱許可期間屆滿出國後再入國工作，並受聘僱於同一雇主
      之外國人，每月不得超過新臺幣1,500元。......（第2項
      ）前項費用得預先收取，最長以3個月為限。終止服務時
      ，預先收取之費用應按未提供服務月數退還外國人。」為
      依就業服務法第35條第2項授權訂定之私立就業服務機構
      收費項目及金額標準第6條所明定。再按「本會重申各人
      力仲介公司應確實遵守法令規定收費及掣給收據，以免觸
      法，請查照並轉知所屬知照。一、......三、茲摘列有關
      仲介收費疑義如下，請各人力仲介公司清查所有引進或管
      理之外勞收費情形，並確實遵守法令規定收費，以免觸法
      ：......（四）有關外勞在國外發生之費用（含借款）應
      載明於『外國人來華工作費用及工資切結書』，並經由勞
      工輸出國驗證。如外勞書面同意雇主或仲介公司代為轉交
      『借款』，其金額應與『外國人來華工作費用及工資切結
      書』相符。......。」「修正『外國人來華工作費用及工
      資切結書』為『外國人入國工作費用及工資切結書』，並
      自93年9月1日施行。」復分別經勞委會91年10月7日勞職
      外字第0910205963號及93年6月25日勞職外字第093020385
      5A號函釋示在案。查上述私立就業服務機構收費項目及金
      額標準第6條，乃合於授權意旨之細節性規定，本院自應
      予以援用。另就業服務法第40條第5款之立法目的，乃在
      防止國內仲介業者巧立名目收取額外費用，苛扣國外勞工
      薪資，保障國外勞工最低基本工資。而上述勞委會函釋乃
      勞委會本於上級主管機關地位，為利下級機關業務之執行
      ，所為闡明法規原意之行政規則，本院亦得予以援用。
（二）經查：
（1）本件之D君每月薪資為1萬5,840元，加班費2,112元，另扣
     除健保費216元，再依仲介公司提供之帳號匯入1萬2,300元
     共15個月、1萬0,300元共3個月，餘款交付D君。而D君之薪
     資每月係由雇主蕭昭華之子鄭于金或媳婦曾美鳳處理，將
     上揭款項匯至原告公司指定之林劉鈺帳戶（帳號：000000
     00000，台灣中小企銀北鳳山分行），又原告並無提供繳款
     予中國信託之證明等情，業據雇主蕭昭華分別於96年11月1
     日及97年5月16日談話紀錄中陳述甚明。另D君亦於96年11
     月1日被告調查時陳稱：「我每個月薪資為1萬5,840元，加
     班費2,112元，每個月由雇主扣除仲介服務費及其他金額後
     ，將實領金額存入我的郵局存摺。」「仲介公司服務費第1
     年每個月1,800元，第2年每個月1,700元，第3年每個月1,
     500元。我每個月依照我的薪資表領薪，仲介公司向我收取
     不明費用10,300元，共18個月；保證金2,000元，共15個月
     ，我的雇主依照青華公司提供之銀行帳戶匯款。」等語在
     案，有該等談話紀錄及匯款單附原處分卷可按。故D君薪資
     中之21萬5,400元（即10,300×3+12,300×15）係雇主經由
     原告指示匯入林劉鈺帳戶，並未支付D君一節，即堪認定。
（2）又查，原告指示雇主匯入款項之林劉鈺帳戶，此「林劉鈺
     」乃原告代表人甲○○之母，且此帳戶既是原告指示雇主
     匯入者，並原告復自承匯入之款項包含原告應收取之服務
     費，則此帳戶若非原告所能掌控者，其豈有貿然指示雇主
     匯入之理，故原告空言指稱其係印尼仲介公司在臺灣地區
     代理人云云，核無可採。系爭匯入林劉鈺帳戶之款項，被
     告認屬原告所收取一節，應堪採取。而此乃被告依調查證
     據之結果所為之認定，並無以推測之詞予人處罰情事，是
     原告援引最高行政法院75年判字第309號判例，主張原處分
     違法云云，尚無可採。並此更與原處分是否合於明確性原
     則無涉，是原告另援引明確性原則，爭議原處分違法云云
     ，亦無足採。
（3）另觀本件之入國切結書，其所附之「看護工費用計算表」
     固有關於銀行貸款（每期4,438）元及管理費（每期265元
     ）之記載，合計數4,703元固即為入國切結書所載分15期每
     期應償還之金額，然此款項依入國切結書之記載，乃向中
     國信託商業銀行之借款，有入國切結書在卷可按，而經被
     告所屬勞工局以96年11月7日高市勞局三字第0960035929號
     函向中國信託商業銀行查核D君之繳納貸款資料，經該行以
     96年11月15日中信銀服務業字第96200060號函復該局，D君
     於該行並無任何繳款紀錄等情，亦有該等函文在原處分卷
     足稽，故原告收取之上述款項，自難認其中含有該等貸款
     。再本件之入國切結書所附「看護工費用計算表」雖有保
     證金（2,000元）之記載，然於「看護工費用計算表」下復
     明白記載：「......保證金必須存入被指定銀行之勞工帳
     戶中，不得由雇主或仲介公司收取，在勞工合約期滿返國
     時結算。」有該入國切結書可按，故原告收取如上所述之
     款項中，即難認有此等得合法由原告收取而應扣除之金額
     。另原告所稱之授權書，其上雖有授權人D君之簽名及墊借
     款項暨同意自薪資按月匯款之記載，然此授權書並無被授
     權人或第三人之資料，自無從作為原告有權收取系爭款項
     之依據。是原告主張依勞委會91年10月7日勞職外字第0910
     205963號函，上述款項係屬得合法收取之款項，應准扣除
     云云，自無可採。至原告另主張之勞委會95年9月4日勞職
     外字第950508675號函係謂：「......仲介公司並應依切結
     書中所載之借款金額及償還方式收取......」，有該函在
     卷可按，惟依本件入國切結書之記載，其借款係向中國信
     託商業銀行所借貸，且經被告查核結果，D君於該行並無任
     何繳款紀錄一節，已如上述，則原告就此等借款顯不合勞
     委會95年9月4日勞職外字第950508675號函所稱仲介公司並
     應依切結書中所載償還方式收取情事，故原告自難據之而
     謂其收取之款項包含入國切結書所載之借款。又本件並未
     以原告嗣後有匯款18萬3,600元至戶名SALI帳戶，而認定原
     告有超收費用之情，故原告執此為爭議部分，即因與結論
     無影響，而無再予論究之必要。
（4）又入國切結書第4點係約定「來華工作有關之借款：本人除
     同意以下借款於來華後代為收取外（請詳列債權人、項目
     用途及金額），並未同意任何其他在中華民國代為收取之
     費用」，有入國切結書可按。查此定型化之約定條款，乃
     為防杜國內仲介業者巧立名目收取額外費用，明確外勞確
     實之借款金額及債權人，以避免爭議之約定，並無原告所
     稱預為排除法律行為之法律責任，違反經濟自由及經濟發
     展之情，故原告執民法第72條規定，對該條款為爭議，自
     無可採。至入國切結書第5點則是關於服務費、規費及其他
     費用之約定，核與上述第4點係關於借款之約定無涉，故原
     告以其等內容矛盾，為入國切結書第4點約定係屬無效之主
     張云云，亦無足採。況被告並未執此條款作為處分之論據
     ，是原告此一爭議，自無從因之而為有利於原告之認定。
     另臺灣苗栗地方法院檢察署97年度偵字第5750號及98年度
     偵字第511號、第822號、第524號起訴書，雖認持志國際事
     業有限公司（下稱持志公司）負責人林福來（本件原告代
     表人甲○○之兄）等人向持志公司仲介之外籍看護工詐取
     共8萬9,055元，然此係就是否構成刑事詐欺罪嫌之要件為
     認定，有該起訴書影本附本院卷足稽，尚與本件係屬是否
     有違反就業服務法第40條第5款「要求、期約或收受規定標
     準以外之費用，或其他不正利益」之構成要件不儘相同，
     故原告持以爭執被告認定之金額有誤云云，亦無可採。
（5）再依私立就業服務機構收費項目及金額標準第6條第2項規
     定，同條第1項規定之服務費得預先收取，但最長以3個月
     為限。本件觀雇主依原告指示據以付款之同意書，其上應
     扣金額1萬0,300元部分，記載之期數共18期，而原告此收
     取之款項係含原告得收取之服務費一節，不僅已據原告陳
     明在卷，並經被告核認在案，且證人陳福龍即原告已離職
     之員工亦到庭證稱：18期之1萬0,300元部分有包含原告應
     收取之服務費，因如分得太細，他們（外勞）會搞不清楚
     ，且本件實際上在18期以後原告均未收取任何款項等語在
     案（詳本院98年3月26日準備程序筆錄），故本件原告每月
     收取1萬0,300元共收18期之款項係含原告得收取之服務費
     一節，應堪認定。又觀上述之同意書，其上不僅有D君之簽
     名，且第18期以後確無其他費用之扣除（同意書上第24期
     以後3期每月1萬元之款項，係屬延期1年即第3年所生費用
     ，與本件之爭議無涉）；又服務費乃國內發生之費用，則
     於法令規定範圍內，國內仲介業者與外勞間就服務費自得
     為預收之約定，是本件應認原告與D君有為得預收服務費之
     約定，依上述私立就業服務機構收費項目及金額標準第6條
     第2項規定，原告主張被告認定其違法超收之款項，除被告
     已扣除之3萬1,800元(第1年為1,800元共12個月、第2年為
     1,700元共6個月）外，尚應再扣除得預收之2個月服務費共
     3,400元（即1,700×2），即堪採取。又被告已就原告有收
     受規定標準以外費用之情，加以調查及舉證，且經本院審
     認如上，除漏未扣除得預收之2期共3,400元服務費外，並
     無不合，已如上述，故原告再據最高行政法院39年判字第2
     號判例、71年度判字第461號判決及勞委會97年5月7日勞訴
     字第970002628號訴願決定，爭執被告未盡舉證責任云云，
     亦無足取。
（三）又按「（第1項）違反行政法上義務之行為非出於故意或
      過失者，不予處罰。（第2項）法人、設有代表人或管理
      人之非法人團體、中央或地方機關或其他組織違反行政法
      上義務者，其代表人、管理人、其他有代表權之人或實際
      行為之職員、受僱人或從業人員之故意、過失，推定為該
      等組織之故意、過失。」行政罰法第7條定有明文。查原
      告為從事外勞仲介之私立就業服務機構，就法令所規定其
      得收取之之費用範圍，本有注意義務，並為其所能注意，
      卻疏未注意，而收取超過規定之費用，則其有違反就業服
      務法第40條第5款規定之過失，即堪認定。又依原告提出
      之臺灣苗栗地方法院檢察署97年度偵字第5750號及98年度
      偵字第511號、第822號、第524號起訴書，並無原告所稱
      其代表人已獲檢察官不起訴處分之記載，有該起訴書影本
      在卷可稽。且縱如原告主張其代表人因對系爭款項不知情
      ，而獲檢察官不起訴處分在案，然該刑事案件係為詐欺罪
      嫌之偵查，核與本件係關於是否有違反就業服務法第40條
      第5款規定之認定，其要件並不相同，已如上述，故對詐
      欺之事實不知情，並非即當然無違反就業服務法第40條第
      5款規定之過失。況所謂不知情，乃認其無故意。惟行政
      罰之主觀處罰要件，並不限於故意，尚及於過失，已經行
      政罰法第7條規定如上，故原告此一主張，亦無從據之而
      為有利於原告之認定。
五、綜上所述，原告確有違反就業服務法第40條第5款規定之超
    收費用情事，並有違反本條規定之過失，惟其超收之費用應
    為18萬0,200元（即被告認定之18萬3,600元，再扣除得預收
    之2期服務費共3,400元）。又被告係依就業服務法第66條第
    1項規定，對原告按超收費用金額裁處最低額之10倍罰鍰計
    183萬6,000元，而被告訴訟代理人亦於本院審理中陳稱本件
    認定之超收費用金額如有變化，裁處之罰鍰倍數亦為10倍等
    語甚明。則本件依就業服務法第66條第1項規定，裁處原告
    之罰鍰，於180萬2,000元（即180,200元×10）範圍內，核
    無違誤，訴願決定就此部分予以維持，亦無不合。原告起訴
    就此部分求予撤銷，為無理由，應予駁回。另被告裁處原告
    罰鍰超過180萬2,000元部分，則有違誤，訴願決定未予糾正
    ，尚有未洽，原告起訴就此部分求予撤銷，為有理由。爰由
    本院將訴願決定及原處分超過180萬2,000元部分予以撤銷。
    又本件事證已臻明確，兩造其餘主張，對本件判決結果不生
    影響，自無再逐一論述之必要，併此敘明。
六、據上論結，本件原告之訴為一部有理由、一部無理由，依行
    政訴訟法第104條、民事訴訟法第79條，判決如主文。
中    華    民    國    98    年    5     月    5     日
                  高雄高等行政法院第四庭
                              審判長法官  楊 惠 欽
                                    法官  李 協 明
                                    法官  蘇 秋 津
以上正本係照原本作成。
如不服本判決，應於判決送達後20日內向本院提出上訴書狀，其
未表明上訴理由者，應於提起上訴後20日內向本院提出上訴理由
書（須按對造人數附繕本）；如於本判決宣示或公告後送達前提
起上訴者，應於判決送達後20日內補提上訴理由書（須附繕本）
。未表明上訴理由者，逕以裁定駁回。
中    華    民    國    98    年    5     月    5     日
                                  書記官  李 建 霆


司法院資訊處製作；財團法人民間司法改革基金會備份。
